臺灣高雄地方法院刑事判決　　　　　　 94年度簡上字第534號
上　訴　人　丁○○
即　被　告
上列上訴人因詐欺案件，不服本院簡易法庭94年度簡字第2936號
，中華民國94年5 月31日第一審判決（聲請簡易判決處刑書：臺
灣高雄地方法院檢察署94年度撤緩偵字第55號），提起上訴，本
院管轄第二審之合議庭認不得以簡易判決處刑，改依通常程序自
為第一審之審判，判決如下：
    主  文
原判決撤銷。
丁○○無罪。
    理  由
一、本件聲請簡易判決處刑意旨略以：上訴人即被告丁○○於民
    國 (下同)91 年2 月間，經由案外人乙○○介紹而認識甲○○，明知甲○○為取得資金供自己使用，利用靠行「金興旅
    行社」之便，以該旅行社向香港上海匯豐銀行申請之刷卡機
    編號000000000 （該旅行社特約商店編號為00000000000000
     0）從事刷卡換現金之詐欺行為（甲○○涉詐欺等案件，業
    經本院92年度易字第1893號判決無罪），且甲○○苟有資金
    需求，即透過乙○○尋求有意投資者提供資金，投資者則預
    先扣除賺取之利潤後，將投資款交予乙○○轉交甲○○，再
    由甲○○開立支票交付乙○○轉交予投資者，嗣於91年10月
    3 日，乙○○接獲甲○○資金之需求之傳真後，持以向上訴
    人即被告丁○○詢問是否要投資，上訴人即被告丁○○向乙○○表示已無資金投資，甲○○便透過乙○○建議丁○○，
    可以刷卡換現金之方式充作投資金額，先向發卡銀行詐得資
    金後，再以該資金進行投資。丁○○同意後，明知其並未真
    正消費購買機票，仍基於意圖為自己不法所有之犯意，於91
    年10月3 日以其持有之聯邦商業銀行卡號0000000000000000
    號信用卡，利用「金興旅行社」所申請之前開刷卡機，以郵
    購物品之名義刷卡新台幣 (下同)11 萬元，致聯邦商業銀行
    陷於錯誤而誤以為丁○○確有買賣機票之事實，乃於91年10
    月9 日將此筆消費金額撥付「金興旅行社」，丁○○則將上
    開刷卡金額充當投資「金興旅行社」之款項，致生損害於發
    卡銀行及財團法人信用卡聯合信用中心對於信用卡資訊管理
    之正確性；丁○○另於91年10月7 日以慶豐商業銀行之卡號
    00 00000000000000 號信用卡刷卡8 萬元及另填寫5 張信用
    卡郵購傳真帳單，準備伺機使用。惟因丁○○事後得悉甲○○交付之支票均退票，乃要求甲○○刷退上開金額，甲○○
    乃再於91年10月17日刷退上開刷卡金額，因認被告丁○○涉
    刑法第339 條第1 項、第3 項詐欺取財既遂、未遂罪云云。
二、按犯罪事實應依證據認定之，無證據不得認定犯罪事實；又
    不能證明被告犯罪者，應諭知無罪之判決，刑事訴訟法第15
    4 條第2 項、第301 條第1 項分別定有明文。又按告訴人之
    告訴，係以使被告受刑事訴追為目的，是其陳述是否與事實
    相符，仍應調查其他證據以資審認（最高法院52年台上字第
    1300號判例意旨參照）。而事實之認定，應憑證據，如未能
    發現相當證據，或證據不足以證明，自不能以推測或擬制之
    方法，以為裁判基礎，最高法院40年台上字第86號判例意旨
    足資參照。又依刑事訴訟法第161 條第1 項之規定：檢察官
    就被告犯罪事實，應負舉證責任，並指出證明之方法。因此
    ，檢察官對於起訴之犯罪事實，應負提出證據及說服之實質
    舉證責任。倘其所提出之證據，不足為被告有罪之積極證明
    ，或其指出證明之方法，無從說服法院以形成被告有罪之心
    證，基於無罪推定之原則，自應為被告無罪判決之諭知，亦
    有最高法院92年台上字第128 號判例要旨足參。所謂認定犯
    罪事實之證據，係指足以認定被告確有犯罪行為之積極證據
    而言，如未發現相當證據，或證據不足以證明，自不能以推
    測或擬制之方法，以為裁判基礎。且刑事訴訟上證明之資料
    ，無論其為直接證據或間接證據，均須達於通常一般人均不
    致於有所懷疑，而得確信其為真實之程度，始得據為有罪之
    認定，若其關於被告是否犯罪之證明未能達此程度，而有合
    理性懷疑之存在，致使無從形成有罪之確信，根據「罪證有
    疑，利於被告」之證據法則，即不得遽為不利被告之認定，
    此觀諸最高法院76年台上字第4986號判例意旨亦甚明顯。末
    按，刑法第339 條第1 項詐欺罪之成立，以意圖為自己或第
    三人不法所有，以詐術使人將本人或第三人之物交付為要件
    。苟行為人並無為自己或第三人不法所有之意圖，自不構成
    該罪。
三、本件公訴人認被告即上訴人丁○○涉有詐欺取財犯行，無非
    係以：被告於偵查中之自白、金興旅行社信用卡郵購傳真帳
    單6 紙、聯邦商業銀行卡號0000000000000000號91年10月份
    消費明細表1 紙為證。訊據被告丁○○固坦承其有以上開聯
    邦商業銀行信用卡刷卡11萬元充作投資「金興旅行社」之款
    項；及於91年10月7 日以慶豐商業銀行之卡號000000000000
    0000號信用卡刷卡8 萬元及另填寫5 張信用卡郵購傳真帳單
    之事實，惟堅決否認有何詐欺取財之犯行，辯稱其以信用卡
    刷卡後，原本是要以賺得之利潤付款，伊並沒有詐騙銀行的
    意思，本件也是伊到地檢署告發的等語。經查，依信用卡交
    易慣例，發卡銀行核發信用卡予持卡人時，當綜合考量申請
    人之工作、教育程度、信用、資力等等狀況後，始決定是否
    核發，且依一般消費或預借現金之不同，亦會給予不同之額
    度，苟持卡人以一般消費之方式刷卡，發卡銀行通常給予一
    定期限之寬限期，於約定繳款期限屆至後，即要求持卡人依
    約給付刷卡之款項，茍持卡人未能依約給付該期之刷卡款項
    ，發卡銀行則自期限屆滿之翌日起，即開始計算利息、違約
    金；苟持卡人以預借現金之方式刷卡，發卡銀行通常自預借
    現金之日起開始計算利息，苟於約定之期限屆至後，未能依
    約給付預借之現金及利息，即自該日起計算違約金；且上開
    二種不同方式之違約金利率亦相差甚大，發卡銀行始得藉此
    控制風險，避免持卡人濫行刷卡後拒不依約付款，增加發卡
    銀行催討債款之成本支出，此為社會之一般生活經驗，當亦
    為持卡人所知悉，從而，苟持卡人實無消費之真意，復為避
    免高額之預借現金利息或違約金，而以一般消費之方式刷卡
    ，致付款銀行付款之後，持卡人藉此取得刷卡款項，增加發
    卡銀行之風險負擔，實屬社會觀念上之欺罔行為，應堪認定
    。從而，本件被告丁○○明知其與「金興旅行社」間並無真
    正買賣機票之交易行為，竟以其持有之上開聯邦商業銀行信
    用卡刷卡11萬元，並將之充作投資「金興旅行社」之款項，
    其確有向發卡銀行即聯邦商業銀行施用詐術，致聯邦商業銀
    行透過往來之付款銀行，將其刷卡金額付與「金興旅行社」
    ，被告確有施用詐術行為，灼然可見。至於，被告事後因甲○○交付之支票退票，乃要求甲○○將上筆刷卡金額刷退，
    甲○○亦確實於91年10月17日刷退上開刷卡金額，此有香港
    上海匯豐銀行台北分行92年2 月26日 (92) 港匯銀卡字第03
    072 號函1 紙在卷可證，惟此乃被告丁○○之事後彌補行為
    ，要難認其施用詐術行為尚未完成，附此敘明。惟查，被告
    丁○○上開刷卡之目的，乃因其欠缺現金投資，想要以刷卡
    之方式獲取現金以便投資甲○○的機票業務，以獲取利差，
    核與證人乙○○於本院94年11月1 日審理時證述：「我 (乙○○)本 來與甲○○投資機票，我知道甲○○在旅行社上班
    ，她說她有辦法刷卡換現金，所以我叫丁○○去刷卡換現金
    ，後來好像也沒有借到，被旅行社取消」、「甲○○傳真幾
    筆團體機票，金額都不一定，利潤也不一定」等語 (見本院
    94年11月1 日審理筆錄)， 及證人甲○○於本院94年1 月22
    日審理時證述：「當初我 (甲○○)本 來與她 (即丁○○)
    不認識，是乙○○邀約她，藉由金興旅行社刷卡換現金出來
    ，再將錢借給我使用」等語 (見本院94年11月22日審理筆錄
    )相 符，亦有被告丁○○投資甲○○之機票業務後，甲○○
    交付之支票影本14張及退票理由單影本12張 (合計退票金額
    520 萬元)附 於臺灣高雄地方法院檢察署92年度發查字第1
    號案卷可按，且經甲○○於臺灣高雄地方法院檢察署92年度
    他字第259 號92年2 月25日偵查中供述無訛，足見被告於刷
    卡之時乃以週轉現金為目的，作為投資甲○○之用，以資賺
    取利潤。況且，被告丁○○事後得悉甲○○交付之支票均退
    票，乃要求甲○○刷退上開金額，甲○○遂於91年10月17日
    刷退上開刷卡金額 (見前揭香港上海匯豐銀行台北分行92年
    2 月26日函文)， 苟被告丁○○有意詐騙發卡銀行，自可於
    日後拒絕繳款，何需再要求甲○○刷退上開金額？且被告丁○○於甲○○交付之支票共退票520 萬元後，即於91年12月
    18日向臺灣高雄地方法院檢察署對甲○○、乙○○二人提出
    詐欺告訴，此有該署申告案件登記簿可稽 (即92年度發查字
    第1 號)， 更足見被告丁○○刷卡之初，主觀上確係出於一
    時資金週轉之必要而為，其並無為自己不法所有之詐欺意圖
    ，洵堪認定。末查，公訴人認丁○○另於91年10月7 日以慶
    豐商業銀行之卡號0000000000000000號信用卡刷卡8 萬元及
    另填寫5 張信用卡郵購傳真帳單，準備伺機使用等情，雖經
    被告於本院94年8 月4 日準備期日訊問時坦承不諱，惟公訴
    人所載被告於91年10月7 日以慶豐商業銀行之卡號00000000
    00000000號信用卡刷卡8 萬元之事實，本院遍查卷內資料，
    並未發見有何證據可供證明，而被告丁○○填寫5 張信用卡
    郵購傳真帳單之事實，充其量僅是同意讓甲○○刷卡之預備
    行為，縱認其所為係施用詐術，亦僅達於預備之階段，難認
    其已達於著手之階段，故難以詐欺未遂相繩。況退一步言，
    縱認被告丁○○填寫5 張信用卡郵購傳真帳單之行為已達於
    著手之階段，惟如前所述，被告丁○○刷卡之初，主觀上既
    係出於一時資金週轉之必要而為，其並無為自己不法所有之
    詐欺意圖，故其此部分亦無構成詐欺罪 (未遂)之餘地。
四、綜上所述，被告丁○○所辯情節，應堪採信。公訴人提出之
    上開證據僅能證明被告確有於91年10月3 日以其持有之聯邦
    商業銀行卡號0000000000000000號刷卡11萬元及準備刷卡之
    事實，尚不足以證明被告有何詐欺之意圖，從而，並不足以
    使本院形成被告涉有詐欺取財既遂、未遂犯行有罪之確信。
    此外，公訴人亦未提出其他證據證明被告有意圖為自己不法
    所有，向聯邦商業銀行或其他發卡銀行施用詐術取得款項之
    行為，是尚難認定被告有何詐欺取財之行為。依上說明，公
    訴人所舉之證據不足以證明被告確有詐欺取財既遂、未遂之
    犯行，復查無其他積極證據足資認定被告確有公訴人所指之
    詐欺取財犯行，既不能證明被告犯罪，揆諸前開法條之規定
    ，依法自應為被告無罪之諭知。原審未察遽予論罪科刑，容
    有未洽，被告上訴意旨認其並無詐欺之意圖，據以指摘原判
    決不當，為有理由，應由本院撤銷原判決，並改諭知無罪判
    決。
五、末按檢察官聲請以簡易判決處刑之案件，經法院認為有第45
    1 條之1 第4 項但書之情形者，應適用通常訴訟程序審判之
    ，刑事訴訟法第452 條定有明文；且對於簡易判決之上訴，
    準用刑事訴訟法第3 編第1 章及第2 章之規定，管轄第二審
    之地方法院合議庭受理簡易判決上訴案件，應依通常程序審
    理。其認案件有刑事訴訟法第452 條之情形者，應撤銷原判
    決，逕依通常程序為第一審判決，法院辦理刑事訴訟簡易程
    序案件應行注意事項第14項亦規定詳盡。本件經本院審理後
    ，認被告應為無罪之諭知，已如前述，而有刑事訴訟法第45
    1 條之1 第4 項但書第3 款之情形，故依前揭規定，應由本
    院合議庭逕依通常程序審理後，自為第一審判決，檢察官或
    被告如不服本判決，仍得於法定上訴期間內，向管轄之第二
    審法院提起上訴，附此敘明。
據上論斷，應依刑事訴訟法第452 條、第369 條第1 項前段、第
364 條、第301 條第1 項，判決如主文。
本案經檢察官丙○○到庭執行職務。
中　　華　　民　　國　　94　　年　　11　　月　　30　　日
                  刑事第九庭   審判長法　官  張世賢
                                     法　官  謝梨敏
                                     法　官  陳建和
以上正本證明與原本無異。
如不服本判決，應於收受送達後10日內向本院提出上訴書狀。
中　　華　　民　　國　　94　　年　　11　　月　　30　　日
　　　　　　　　　　　　　　　　     書記官  林慧君
